【裁判字號】    88,訴,1579
【裁判日期】    900223
【裁判案由】    重利
【裁判全文】
臺灣高雄地方法院刑事判決                        八十八年度訴字第一五七九號
    公  訴  人  臺灣高雄地方法院檢察署檢察官
    被      告  壬○○
右列被告因重利案件，經檢察官提起公訴（八十七年度偵字第一三二九四號），本院
判決如左：
    主  文
壬○○無罪。
    理  由
一、公訴意旨略以：被告己○○係信仲企業管理顧問有限公司（下稱信仲公司）之經
    理，受雇於該公司之前後任負責人丑○○（經台灣高雄地方法院檢察署檢察官不
    起訴處分確定，八十七年度偵字第三一七０號）、戊○○（經本院判處無罪確定
    ，本院八十九年度訴字第四０號），並夥同先後受雇之職員即被告壬○○及卯○○、申○○、、柯苑貞（起訴書誤載為「柯芳貞」）、酉○○、巳○○、郭淑茹
    （起訴書當事人欄誤載為寅○○）等人（以上六人均已審結），在高雄市新興區
    ○○○路五十六號十二樓之五處，共同從事放高利貸業務。即彼等自八十六年間
    起，基於概括犯意，並恃此維生，以在各大報刊登借款及互助會廣告之方式，趁
    見報而來借款之癸○○、丙○○、丁○○、天○○、謝靜宜、戌○○、馮書亞、
    子○○、辛○○、鄭誌憲 (起訴書誤載為「鄭誌書」)、乙○○、午○○、未○○、亥○○、黃桂材、辰○○、甲○○、子○○等借款人急需借款之際，假借民
    間互助會之方式簽立借款合約，並預扣每會新台幣 (下同)五千元之手續費，及
    按每月百分之七核付之與原本顯不相當之利息 (即借款人每借廿四萬元，經預扣
    手續費五千元、律師見證費若干及預付利息九萬五千元，僅實際借到原本十四萬
    九千元，嗣自借款之翌月相當日起，須按月分期支付一萬元，並連續支付廿四期
    ) ，嗣於八十七年六月九日上午十一時四十五分許，為警在上址查獲，並扣得該
    公司之借款客戶資料一本、合約書六本、登報資料五紙、空白小本票一本、小本
    票存根一本、大空白本票一本、會款長期償還速見表以及借款人黃桂材、癸○○
    ( 起訴書誤載為「黃麗香」)、鄭誌憲、甲○○、乙○○等所簽之本票。因認被
    告壬○○均涉有刑法第三百四十五條之常業重利罪嫌等語。
二、按犯罪事實應依證據認定之，無證據不得推定其犯罪事實，刑事訴訟法第一百五
    十四條定有明文。又刑法第三百四十四條重利罪之成立，除須乘人急迫、輕率或
    無經驗，而貸以金錢或其他物品外，尚以取得與原本顯不相當之重利為要件。所
    謂與原本顯不相當之重利，係指就原本之利率、時期，核算及參酌當地之經濟狀
    況，較之一般債務之利息，顯有特殊之超額者而言 (最高法院二十七年上字第五
    二０號判例參照)。被告壬○○於本院審理時固坦承於信仲公司任職，惟否認有
    何重利犯行，辯稱僅經營一般互助會等情。
三、經查：
  (一)關於信仲公司「互助聯誼會」之經營方式，證人癸○○到庭證稱：我是標會的，
    我參加二會，八十六年八、九月的事，經過四、五個月後有標到一會，後來把另
    一活會的錢退給我，我死會還有八會未繳，繳至今年，以後發生車禍未收，她們
    也未催繳，我只以三千元得標，死會繳一萬元活會每月繳七千元或六千五百元每
    個會有二十四個會員，我不覺得他們的會與民間互助會有何不同，當時我標到會
    有收三千元，三千元是業務員收去，給公司等情（本院八十八年十一月五日訊問
    筆錄），證人辰○○於本院亦證稱：我是標會，我是八十七年一月參加，跟一會
    ，八十七年五月標到會，活會金額最少六千五百元，最多七、八千元，我活會，
    繳錢開本票一萬元給我，當時我標到的，拿到十七萬多元，要還十九次，會員有
    二十四個，分二十四個月還，我跟一會，一會一萬元，手續費三千元等情（同上
    本院筆錄），其餘證人午○○、甲○○亦為相同證言（同上本院筆錄），參酌扣
    案「信仲企業管理顧問有限公司合約書」，載明當事人參加戊○○即信仲互助聯
    誼會所舉辦之一萬元互助會，雙方委託信仲企業管理顧問有限公司負責互助會會
    務，會員入會時應繳五千元之服務費予信仲公司，戊○○負責會務向會員收取會
    款及交付會款予得標會員，信仲公司代理戊○○行使會首之權利義務，並對會員
    負保證責任，標金一千五百元至三千百元等情，與上開證人證述之參加情節相符
    ，並與民間一般互助會之運作方式有部分相同之處，另證人庚○○、天○○於本
    院則證稱當時打算要借錢，他們要我分三、四組跟會等情（本院八十八年十一月
    二十六日審判筆錄），足見被告確有於證人等人前往借貸之際，告以需加入其經
    營互助會之方式為之。然證人丑○○於本院證稱公司沒收會頭錢，不是會首，只
    有寫名冊，原來有寫會單，印在契約書後面，經營一、二個月後，有客人反映麻
    煩，不要將名字寫在會單上，會員不知其他會員，如果有會員倒債，就由公司負
    責等情（本院八十八年十二月十七日訊問筆錄），證人戊○○亦於本院證稱沒有
    收會頭錢，有收手續費，之前為三千元，之後改為五千元，公司本身沒拿到錢，
    只是經手，死會有開票，受款人是公司，活會拿到公司的票，對會員較有保障等
    情（八十九年一月七日訊問筆錄），均與一般互助會之經營型態迥異，足認被告
    並無實際經營互助會之意，其目的乃在貸放款項，而依互助會之模式計算貸款金
    額及利息。
  (二)又被告雖係依互助會之模式計算貸放款項及利息，以每會金額一萬元，每月開標
    一次，最高標三千五百元，最低標一仟五百元計算，若於第一會即以最高標三千
    五百元得標（此需負擔利息最高者），其可貸得之款項為十四萬九千五百元，其
    後需每月清償一萬元，共計清償二十三個月，合計利息八萬零五百元，則每月之
    利息約在四分左右，此與一般民間借貸之利息相仿，尚非顯不相當之重利可比，
    是與刑法重利罪之構成要件間，且被告僅為信仲公司之職員，而信仲公司亦僅收
    取固定之手續費，並非標金利息之收取者，自無收取重利之可言，況本件信仲公
    司之前後負責人丑○○、戊○○分別經不起訴處分及無罪判決確定有八十七年度
    偵字第三一七０號不起訴處分書及八十九年度訴字第四０號判決書在卷可稽，此
    外，本院復查無其他積極證據足證被告有何公訴人所指之犯行，不能證明被告犯
    罪，依法應為無罪之諭知。
據上論斷，應依刑事訴訟法第三百零六條、第三百零一條第一項，判決如主文。
中      華      民      國    九十    年      二      月    二十三      日
                                  臺灣高雄地方法院刑事第三庭
                                      法  官  宋明中
右正本證明與原本無異。
如不服本判決，應於判決送達後十日內，向本院提出上訴狀。
                                      書記官  林介欽
中      華      民      國    九十    年      二     月      二十六     日


司法院資訊處製作；財團法人民間司法改革基金會備份。
